ACORDAO-COMPLETO-2355843

ACÓRDÃO 10423/2019 ATA 34/2019 - PRIMEIRA CÂMARA

VISTOS, relatados e discutidos estes autos de Tomada de Contas Especial instaurada pelo Ministério do Turismo contra a Integração do Progresso e Desenvolvimento Nacional (IPDN) em razão da impugnação das despesas do Convênio Siconv 742.131/2010, cujo objeto era a realização do evento “São Pedro de Muribeca”; 
ACORDAM os Ministros do Tribunal de Contas da União, reunidos em sessão da Primeira Câmara, diante das razões expostas pelo relator, em: 
9.1. considerar revéis Wirton Geraldo Damaceno de Araújo, Integração do Progresso e Desenvolvimento Nacional, Classe A Produções e Eventos Ltda. e Gilson Santos Silva-Me, para todos os efeitos, com fulcro no art. 12, § 3º, da Lei 8.443/1992, dando-se prosseguimento ao processo;
9.2. julgar irregulares as contas de Wirton Geraldo Damaceno de Araújo, da Integração do Progresso e Desenvolvimento Nacional e da Classe A Produções e Eventos Ltda., com fundamento nos artigos 1º, inciso I, 16, inciso III, alínea ‘c’, 19, caput, e 23, inciso III, alínea ‘a’, da Lei 8.443/1992, e condená-los solidariamente ao pagamento de R$ 215.000,00, atualizados monetariamente e acrescidas de juros de mora, calculados desde 22/9/2010 até o efetivo recolhimento, fixando-lhes o prazo de quinze dias, a contar da notificação, para que comprovem, perante o Tribunal, o recolhimento do débito ao Tesouro Nacional;
9.3. julgar irregulares as contas de Wirton Geraldo Damaceno de Araújo, da Integração do Progresso e Desenvolvimento Nacional e de Gilson Santos Silva-Me, com fundamento nos artigos 1º, inciso I, 16, inciso III, alínea ‘c’, 19, caput, e 23, inciso III, alínea ‘a’, da Lei 8.443/1992, e condená-los solidariamente ao pagamento de R$ 61.000,00, atualizados monetariamente e acrescidas de juros de mora, calculados desde 22/9/2010 até o efetivo recolhimento, fixando-lhes o prazo de quinze dias, a contar da notificação, para que comprovem, perante o Tribunal, o recolhimento do débito ao Tesouro Nacional;
9.4. aplicar a Wirton Geraldo Damaceno de Araújo, Integração do Progresso e Desenvolvimento Nacional, Classe A Produções e Eventos Ltda. e Gilson Santos Silva-Me as multas individuais a seguir discriminadas, com fundamento no art. 57 da Lei 8.443/1992, fixando-lhes o prazo de quinze dias, a contar da notificação, para comprovarem, perante o Tribunal (art. 214, inciso III, alínea “a”, do Regimento Interno) , o recolhimento da respectiva quantia ao Tesouro Nacional, atualizada monetariamente entre a data do presente acórdão e a do efetivo recolhimento, se paga após o vencimento, na forma da legislação em vigor:
	Responsável
	Multa (R$) 

	Wirton Geraldo Damaceno de Araújo
	100.000,00

	Integração do Progresso e Desenvolvimento Nacional
	 100.000,00

	Classe A Produções e Eventos Ltda.
	 80.000,00

	Gilson Santos Silva-Me
	20.000,00 

9.5. autorizar, desde logo, nos termos do art. 28, inciso II, da Lei 8.443/1992, a cobrança judicial das dívidas, caso não atendidas as notificações;
9.6. encaminhar cópia desta deliberação ao Procurador-Chefe da Procuradoria da República em Minas Gerais, como previsto  no art. 16, § 3º, da Lei 8.443/1992;

Tomada de contas especial instaurada em razão da impugnação das despesas do Convênio Siconv 742.131/2010, cujo objeto era a realização do evento São Pedro de Muribeca; 61.

Primeira Câmara

Integração do Progresso e Desenvolvimento Nacional.

3. Interessados/Responsáveis:
3.1. Interessado: Ministério do Turismo (vinculador) (05.457.283/0001-19)
3.2. Responsáveis: Classe A Produções e Eventos Ltda. (08.332.028/0001-38); Gilson Santos Silva-Me (10.766.115/0001-45); Integração do Progresso e Desenvolvimento Nacional (00.409.688/0001-68); Wirton Geraldo Damaceno de Araújo (XXX.070.666-XX).

13.1. Ministro presente: Benjamin Zymler (na Presidência).
13.2. Ministros-Substitutos convocados: Augusto Sherman Cavalcanti, Marcos Bemquerer Costa e André Luís de Carvalho (Relator).
13.3. Ministro-Substituto presente: Weder de Oliveira.

ANDRÉ DE CARVALHO

Adoto, como relatório, a instrução da Sec-MG (Peças 96-98) :
1. Cuidam os autos de tomada de contas especial instaurado pelo Ministério do Turismo (MTur) , em razão da impugnação total das despesas do Convênio 742131/2010 (peça 1, p. 45-63) , celebrado com a Integração do Progresso e Desenvolvimento Nacional (IPDN) , tendo por objeto incentivar o turismo, por meio da implementação do projeto intitulado "São Pedro de Muribeca", com vigência estipulada para o período de 25/6/2010 a 20/11/2010 (peça 1, p.161) .
2. Conforme disposto na cláusula quinta do termo de convênio (peça 1, p. 51) , foram previstos R$ 469.000,00, com a seguinte composição: R$ 19.000,00 de contrapartida da Convenente e R$ 450.000,00 à conta do Concedente. Os recursos federais foram liberados mediante as Ordens Bancárias 2010OB801296 e 2010OB801297, ambas emitidas em 20/9/2010 (peça 1, p. 66) .
3. De acordo com a Nota Técnica de Reanálise Financeira 746/2013 (peça 1, p. 95-103) , as contas foram reprovadas em decorrência das seguintes irregularidades:
a) contratação por inexigibilidade de licitação de empresa promotora de eventos para apresentações de artistas sem respaldo em contrato de exclusividade de representação, devidamente registrado em cartório;
b) ausência dos documentos relativos à comprovação dos pagamentos declarados.
4. Por meio do Relatório de TCE 95/2015 (peça 1, p. 117-121) , a Comissão de Tomada de Contas Especial opinou pela ocorrência de prejuízo ao Erário em 100% dos recursos repassados, o que corresponde ao valor original de R$ 450.000,00. Quanto à atribuição de responsabilidade, imputou ao Sr. Wirton Geraldo Damaceno de Araújo, na condição de presidente da IPDN, uma vez que ele foi o gestor do convênio e o responsável pela realização das despesas. Entendeu, ainda, que a IPDN deveria responder de forma solidária.
5. No âmbito do TCU, a IPDN e o Sr. Wirton Geraldo Damaceno de Araújo foram regularmente citados, mas permaneceram silentes (peças 5-8) . Ato contínuo, a unidade técnica propôs que fossem julgadas irregulares as contas dos responsáveis, condenando-os, em solidariedade, ao pagamento do valor integral dos recursos repassados, e aplicando-lhes a multa do art. 57 da Lei 8.443/1992 (peça 9) .
6. O representante do Ministério Público junto ao TCU (MP/TCU) manifestou-se de acordo com a proposta formulada pela unidade técnica (peça 12) . Todavia, o Eminente Relator ressaltou que a própria Nota Técnica de Reanálise Financeira 746/2013 “indica que foram apresentados alguns recibos por parte das bandas contratadas”. Assim, “considerando que a não apresentação de contratos exclusividade não caracteriza, por si só, dano ao erário, embora possa acarretar a irregularidade nas contas”, restituiu os autos à unidade técnica para a realização de análise quanto ao nexo causal entre os recursos federais repassados e o objeto executado (peça 13) .
7. Conforme sugestão do Eminente Relator, a unidade técnica diligenciou o Ministério do Turismo (peça 14) , que encaminhou cópia integral digitalizada dos autos do processo de prestação de contas referente ao Convênio 742131/2010 (peças 18-19) .
8. Segundo o exame da documentação apresentada (peça 22, p. 3) , ela “não acrescentou dados sobre os recibos e contratos de exclusividade, tendo em vista que as informações eram as mesmas que subsidiaram as Notas Técnicas emitidas pelo Ministério”.
9. Após a análise dos novos documentos, a unidade técnica incluiu, no rol de responsáveis, as empresas Classe A Produções e Eventos Ltda. e Gilson Santos Silva – ME, por recebimento de valores a título de representação de artistas, com recursos federais, sem ter demonstrado, com documentação probante, que as bandas haviam recebido os supostos cachês nos exatos montantes indicados na prestação de contas (peça 22) .
10. Por conseguinte, a unidade técnica promoveu a citação da associação Integração do Progresso e Desenvolvimento Nacional, do Sr. Wirton Geraldo Damaceno de Araújo e da sociedade empresária Classe A Produções e Eventos Ltda., por meio de ofício (peças 24 e 32, 25 e 31, e 38-39) , assim como do empresário individual Gilson Santos Silva – ME, por edital (peças 43-44) , mas todos permaneceram silentes.
11. Diante da revelia dos responsáveis, a unidade técnica propôs, em síntese, a adoção das seguintes medidas (peça 45) :
a.1) julgar irregulares as contas do Sr. Wirton Geraldo Damaceno de Araújo e condená-lo, em solidariedade, com a associação Integração do Progresso e Desenvolvimento Nacional e a sociedade empresária Classe A Produções e Eventos Ltda., ao pagamento do débito no valor original de R$ 215.000,00;
a.2) julgar irregulares as contas do Sr. Wirton Geraldo Damaceno de Araújo e condená-lo, em solidariedade, com a associação Integração do Progresso e Desenvolvimento Nacional e o empresário individual Gilson Santos Silva – ME, ao pagamento do débito no valor original de R$ 61.000,00;
b) aplicar ao Sr. Wirton Geraldo Damaceno de Araújo, à associação Integração do Progresso e Desenvolvimento Nacional, à sociedade empresária Classe A Produções e Eventos Ltda., e ao empresário individual Gilson Santos Silva – ME, a multa prevista no art. 57 da Lei 8.443/1992.
12.	A princípio, o Ministério Público de Contas entendeu ser pertinente fazer os seguintes acréscimos e correções no encaminhamento alvitrado pela unidade técnica (peça 48) :
a) aplicar ao Sr. Wirton Geraldo Damaceno de Araújo a multa prevista no art. 58 da Lei 8.443/1992, “em razão da ausência de contrato de exclusividade para contratação de artistas por inexigibilidade de licitação (peça 25) , uma vez que esta irregularidade não concorreu para o débito a ele imputado”;
b) julgar irregulares as contas da associação Integração do Progresso e Desenvolvimento Nacional, da sociedade empresária Classe A Produções e Eventos Ltda. e do empresário individual Gilson Santos Silva – ME, “à luz do Acórdão 946/2013-TCU-Plenário”;
c) corrigir a designação do Sr. Wirton Geraldo Damaceno de Araújo como ex-prefeito nos itens a.1 e a.2, “observando-se que o responsável ocupa o cargo de presidente da Integração do Progresso e Desenvolvimento Nacional”.
13. Contudo, antes de se manifestar em definitivo, o Parquet manifestou-se pela devolução dos autos à Sec-MG para que fossem feitas novas tentativas de citação do empresário individual Gilson Santos Silva – ME pela via postal, proposta que foi acolhida pelo Eminente Relator (peça 49) .
EXAME TÉCNICO
14. Em cumprimento ao despacho do Eminente Relator, a unidade técnica realizou novas tentativas de citação do empresário individual Gilson Santos Silva – ME, nos seguintes endereços, cujo desfecho foi sintetizado no pronunciamento da unidade (peça 89) e encontra-se reproduzido abaixo:
	Endereço
	Ref. do endereço
	Oficio
	Situação

	Rua João Pessoa, 320, Sala 311 – Centro. CEP: 49.019-900 – Aracaju/SE
	Endereço da empresa constante do Sistema CNPJ (peça 87) 
	0855/2018 (peça 68) 
	Recebido por Cláudio Menezes (peça 71) que informou à peça 76 que a empresa mudou-se.

	RUA 13, 103 - CJ João Alves Filho. CEP 49.160-000 - Nossa Senhora do Carmo/SE
	Endereço do Sr. Gilson Santos Silva no Sistema CPF (peça 88) 
	0874/2018 (peça 52) 
	Aguardando retirada na agência. Não houve interesse (peça 84) 

	RUA Estância, 1292 – Bairro Cirurgia. CEP: 49.055-000 – Aracaju/SE.
	Endereço da empresa Camila Comércio de Alimentos Ltda., do qual é sócio
	0873/2018 (peça 54) 
	Desconhecido (peça 80) 

	Avenida General Euclides Figueiredo, 238 - Bairro: Santos Dumont. CEP: 49.010-390 – Aracaju/SE
	Endereço da empresa Caupi Distribuidora Ltda., do qual é sócio
	0872/2018 (peça 56) 
	Não existe o nº indicado (peça 79) 

	Avenida Auxiliar, 2, 156 - Bairro: Conj. Fernando Collor. CEP: 49.160-000 – Nossa Senhora do Socorro/SE
	Endereço da empresa Oficina de ASEGTAXI e Serviço de Guincho, do qual é sócio
	0871/2018 (peça 58) 
	“Mudou-se” (peça 78) 

	Avenida Pedro Calazans, 383 – Centro. CEP: 49.010-490 – Aracaju/SE
	Endereço da empresa Central Refrigeração Ltda., do qual é sócio
	0870/2018 (peça 60) 
	“Mudou-se” (peça 77) 

	Rua Itaporanga, 127 - Sala 05 – Centro. CEP: 49.010-140 – Aracaju/SE
	Endereço das empresas Contracta Construções e Pinturas Ltda. e TLT Talentos, das quais é sócio
	0869/2018 (peça 62) 
	Três tentativas de entrega sem sucesso (peça 83) 

	Rua Perimetral “D”, 44 – Conj. Marcos Freire II. CEP: 49.160-000 - Nossa Senhora do Socorro/SE
	Endereço da empresa Depósito de Bebidas do Gago Ltda.
	0868/2018 (peça 64) 
	Aguardando retirada na agência. Não houve interesse (peça 85) 

	Avenida Simeão Sobral, 1179 – Santo Antônio. CEP: 49.060-640 – Aracaju/SE
	Endereço da empresa GPS Serviços e Locações (baixada) , da qual era sócio-administrador
	0867/2018 (peça 66) 
	Desconhecido (peça 70) 

15. Em razão da ausência de êxito nas diversas tentativas visando comunicar o empresário dos fatos que lhe são imputados, o Secretário da Sec-MG realizou nova consulta às bases de dados corporativas disponibilizadas ao TCU, restando ainda algumas alternativas, motivo pelo qual determinou ao Serviço de Administração que (peça 89) :
- realize contato telefônico através dos números (79) 9912-8888 e (79) 9143-1690, com a finalidade de colher endereço atual de contato da empresa ou de seu representante legal (na hipótese de insucesso fazer constar dos autos declaração assinada por servidor com data e horário dos contatos) ; 
- encaminhe expediente à empresa, na pessoa de seu representante legal para o endereço situado à Rua Guilherme José Martins, 618, Bairro Novo Paraíso, Aracaju/SE, CEP: 49.082-220; e
- envie o mesmo expediente ao e-mail gilsinhodabarra@gmail.com, com aviso de leitura.
16. Mais uma vez, as tentativas de comunicação mostraram-se infrutíferas (peças 90-93) .
CONCLUSÃO
17. Considerando que as novas tentativas de citação do empresário individual Gilson Santos Silva – ME sugeridas pelo MP/TCU (peça 48) e empreendidas pela Sec-MG (peça 52 93) não lograram êxito em comunicar o responsável dos fatos que lhe são imputados na presente tomada de contas especial, propõe-se, desde já, a convalidação da citação efetivada por edital (peças 43 e 44) , nos termos indicados em pronunciamento da unidade (peça 89) .
18. Considerando ainda que não há fatos novos, de modo que o débito quantificado e a imputação de responsabilidades consignados na instrução que precedeu a citação (peça 22) permanecem inalterados, propõe-se a ratificação de revelia dos responsáveis, mantendo-se o teor e os encaminhamentos constantes da instrução acostada à peça 45 dos autos, com os acréscimos e correções recomendados pelo Ministério Público de Contas (peça 48) .
PROPOSTA DE ENCAMINHAMENTO
19. Diante do exposto, submetem-se os autos à consideração do Ministro-Relator, via MP/TCU, propondo ao Tribunal:
a) julgar irregulares as contas do Sr. Wirton Geraldo Damaceno de Araújo (CPF XXX.070.666-XX) , da associação Integração do Progresso e Desenvolvimento Nacional (CNPJ 00.409.688/0001-68) e da sociedade empresária Classe A Produções e Eventos Ltda. (CNPJ 08.332.028/0001-38) , com fundamento nos arts. 1º, inciso I, 16, inciso III, alínea “c”, e §§ 1º e 2º, 19, caput, e 23, inciso III, da Lei 8.443/1992 c/c os arts. 1º, inciso I, 209, inciso III, e §§ 1º e 5º, 210 e 214, inciso III, do Regimento Interno do TCU, condenando-os, solidariamente, ao pagamento das quantias a seguir especificadas e fixando-lhes o prazo de quinze dias, a contar das notificações, para comprovarem perante este Tribunal, em respeito ao disposto no art. 214, inciso III, alínea “a”, do RI/TCU, o recolhimento da dívida aos cofres do Tesouro Nacional, atualizada monetariamente e acrescida dos juros de mora calculados a partir das datas discriminadas até a data do efetivo recolhimento e com o abatimento de valores acaso já satisfeitos, na forma prevista na legislação em vigor:
	VALOR ORIGINAL (R$) 
	DATA DA OCORRÊNCIA

	215.000,00
	24/09/2010 (peça 19, p. 126) 

b) julgar irregulares as contas do Sr. Wirton Geraldo Damaceno de Araújo (CPF XXX.070.666-XX) , da associação Integração do Progresso e Desenvolvimento Nacional (CNPJ 00.409.688/0001-68) e do empresário individual Gilson Santos Silva – ME (CNPJ 10.766.115/0001 45) , com fundamento nos arts. 1º, inciso I, 16, inciso III, alínea “c”, e §§ 1º e 2º, 19, caput, e 23, inciso III, da Lei 8.443/1992 c/c os arts. 1º, inciso I, 209, inciso III, e §§ 1º e 5º, 210 e 214, inciso III, do Regimento Interno do TCU, condenando-os, solidariamente, ao pagamento das quantias a seguir especificadas e fixando-lhes o prazo de quinze dias, a contar das notificações, para comprovarem perante este Tribunal, em respeito ao disposto no art. 214, inciso III, alínea “a”, do RI/TCU, o recolhimento da dívida aos cofres do Tesouro Nacional, atualizada monetariamente e acrescida dos juros de mora calculados a partir das datas discriminadas até a data do efetivo recolhimento e com o abatimento de valores acaso já satisfeitos, na forma prevista na legislação em vigor:
	VALOR ORIGINAL (R$) 
	DATA DA OCORRÊNCIA

	61.000,00
	24/09/2010 (peça 19, p. 126) 

Valor atualizado até 6/2/2019: R$ 123.325,98 (peça 95) 
c) aplicar, com fundamento no art. 57 da Lei 8.443/1992 c/c o art. 267 do RI/TCU, multa individual ao Sr. Wirton Geraldo Damaceno de Araújo (CPF XXX.070.666-XX) , à associação Integração do Progresso e Desenvolvimento Nacional (CNPJ 00.409.688/0001-68) , à sociedade empresária Classe A Produções e Eventos Ltda. (CNPJ 08.332.028/0001-38) , e ao empresário individual Gilson Santos Silva – ME (CNPJ 10.766.115/0001-45) , fixando o prazo de quinze dias, a contar da notificação, para que, nos termos do art. 214, inciso III, alínea “a”, do Regimento Interno do TCU, comprovem perante este Tribunal o recolhimento aos cofres do Tesouro Nacional do valor atualizado monetariamente desde a data do acórdão até a data do efetivo recolhimento, se for pago após o vencimento, na forma da legislação em vigor;
d) aplicar, com fundamento no art. 58, inciso I, da Lei 8.443/1992 c/c o art. 268, inciso I, do Regimento Interno do TCU, multa individual ao Sr. Wirton Geraldo Damaceno de Araújo (CPF XXX.070.666-XX) , fixando o prazo de quinze dias, a contar da notificação, para que, nos termos do art. 214, inciso III, alínea “a”, do RI/TCU, comprove perante este Tribunal o recolhimento aos cofres do Tesouro Nacional do valor atualizado monetariamente desde a data do acórdão até a data do efetivo recolhimento, se for pago após o vencimento, na forma da legislação em vigor;
e) autorizar, desde logo, nos termos do art. 28, inciso II, da Lei 8.443/1992 c/c o art. 219, inciso II, do Regimento Interno do TCU, a cobrança judicial das dívidas caso não atendida a notificação;
f) autorizar, desde logo, com fundamento no art. 26 da Lei 8.443/1992 c/c o art. 217 do Regimento Interno do TCU, caso seja do interesse dos responsáveis, o parcelamento da dívida em até 36 parcelas mensais, incidindo sobre cada uma delas os encargos legais devidos, sem prejuízo de alertá-los de que, caso optem por essa forma de pagamento, a falta de comprovação do recolhimento de qualquer parcela implicará o vencimento antecipado do saldo devedor, nos termos do art. 26, parágrafo único, e 59 da Lei 8.443/1992 c/c o art. 217, § 2º, do Regimento Interno do TCU;
g) encaminhar cópia da deliberação à Procuradoria da República em Minas Gerais, nos termos do art. 16, § 3º, da Lei 8.443/1992 c/c o art. 209, § 7º, do Regimento Interno do TCU, para adoção das medidas que entender cabíveis, destacando que o inteiro teor da deliberação, incluindo relatório e voto, pode ser consultado no endereço www.tcu.gov.br/acordaos.
O MPTCU, representado pelo Subprocurador-Geral Paulo Soares Bugarin, anuiu a proposta, sem prejuízo de tecer considerações sobre a regular citação dos responsáveis (peça 99) :
Trata-se de Tomada de Contas Especial instaurada pelo Ministério do Turismo em razão da impugnação total das despesas do Convênio nº 742131/2010 (peça 1, p. 45-63) , celebrado com a Integração do Progresso e Desenvolvimento Nacional – IPDN (associação privada) , cujo objeto era incentivar o turismo por meio do projeto “São Pedro de Muribeca”, com vigência estipulada para o período de 25/06/2010 a 20/11/2010 (peça 1, p. 161) .
2. Para a realização do objeto, foram previstos R$ 469.000,00 (peça 1, p. 51) , sendo R$ 19.000,00 de contrapartida da convenente e R$ 450.000,00 à conta do concedente. Os recursos federais foram liberados por meio de duas ordens bancárias, creditadas em 22/09/2010 (peça 19, p. 126) .
3. De acordo com a Nota Técnica de Reanálise Financeira nº 746/2013 (peça 1, p. 95-103) , as contas foram reprovadas em decorrência das seguintes irregularidades:
a) contratação por inexigibilidade de licitação de empresa promotora de eventos para apresentações de artistas sem respaldo em contrato de exclusividade de representação devidamente registrado em cartório; e
b) ausência dos documentos relativos à comprovação dos pagamentos declarados.
4. Neste TCU, em análise aos extratos, nota fiscal e demais documentos obtidos por meio de diligência ao Ministério do Turismo (peça 19) , constatou-se que os recursos do repasse foram utilizados em pagamentos a favor das empresas Classe A Produções e Eventos Ltda. (R$ 389.000,00; peça 19, p. 138) e Gilson Santos Silva – ME (R$ 80.000,00; peça 19, p. 143) .
5. No termo do convênio, foi estabelecido que o convenente deveria apresentar recibos referentes aos cachês pagos aos artistas:
“pp) encaminhar ao CONCEDENTE documento comprobatório do efetivo recebimento do cachê por parte dos artistas, e/ou bandas, e/ou grupos, emitido pelo contratante dos mesmos.” (Cláusula Terceira; peça 1, p. 50) .
6. Contudo, do total de R$ 389.000,00 destinados à empresa Classe A Produções e Eventos Ltda., as evidências de pagamentos às atrações musicais se limitaram ao montante de R$ 174.000,00 (peça 1, p. 97-98) . Em relação à Gilson Santos Silva – ME, foram pagos R$ 80.000,00 para a apresentação da dupla Maria Cecília e Rodolfo, sendo R$ 61.000,00 de origem federal e R$ 19.000,00 de contrapartida municipal (peça 19, p. 52) , mas não houve qualquer comprovação de recebimento desses valores por parte dos artistas sertanejos.
7. Com base nessas análises, a Secex/MG confirmou os seguintes débitos (peça 20) : 
a) R$ 215.000,00 de responsabilidade da empresa Classe A Produções e Eventos Ltda., em solidariedade com a entidade convenente e seu presidente, referente a despesas não comprovadas por meio de recibos (cachês dos shows Forró Colcha de Retalho, Forró do Muído, Sintonia Sertaneja e Forró Atrevida) ; e
b) R$ 61.000,00 de responsabilidade da empresa Gilson Santos Silva – ME, em solidariedade com a entidade convenente e seu presidente, referente a despesas não comprovadas por meio de recibos (cachê da dupla Maria Cecília e Rodolfo) .
8. Promovidas as citações, os responsáveis permaneceram silentes. Dando prosseguimento ao processo, nos termos do art. 12, § 3º, da Lei nº 8.443/92, a unidade técnica propôs julgar irregulares as contas do presidente da associação IPDN, Sr. Wirton Geraldo Damaceno de Araújo, condená-lo ao pagamento das quantias acima especificadas em solidariedade com a entidade convenente e com as empresas contratadas, aplicando-lhes individualmente a multa do art. 57 da Lei nº 8.443/92 (peça 45, p. 4-6) . 
9. Em parecer à peça 48, observei a necessidade de realizar novas tentativas de citação da empresa Gilson Santos Silva – ME, considerada revel após citação por edital, sem que restassem esgotadas as tentativas de localização do seu representante legal.
10. Restituídos os autos à Secex/MG, esta procedeu a várias tentativas de citação pela via postal (peças 52/86 e 90/93) , sem sucesso. Diante disso, em nova instrução de mérito (peça 96) , considerou válida a citação por edital e propôs a ratificação da revelia dos responsáveis, mantendo o teor e os encaminhamentos constantes da instrução acostada à peça 45 dos autos, com os acréscimos e correções recomendados por este Ministério Público de Contas à peça 48, p. 2.
11. Em pronunciamentos às peças 97 e 98, o diretor e o titular da unidade técnica manifestaram-se de acordo com a proposta formulada, tendo este último registrado que, além da citação por edital (peças 43 e 44) , caberia reconhecer como válida a citação direcionada ao representante legal da Gilson Santos Silva – ME por meio do Ofício nº 2255/2016 (peça 26) , que foi devidamente recebido, ainda que por terceiros, conforme AR juntado à peça 28.
II
12. Tendo em vista o insucesso nas reiteradas tentativas de localização do representante legal da empresa Gilson Santos Silva – ME, considero devidamente justificada a sua citação pela via editalícia. Ademais, como bem observou o titular da unidade técnica, consta ainda o registro do recebimento do Ofício nº 2255/2016 (peça 28) , não restando margem para se questionar a validade da citação da referida empresa.
13. Configurada a revelia dos responsáveis, que deixaram o prazo para manifestação transcorrer in albis, impõe-se o prosseguimento ao processo, para todos os efeitos, conforme prevê o art. 12, § 3º, da Lei nº 8.443/92.
14. Desse modo, ante a inexistência de elementos capazes de comprovar a boa e regular aplicação dos recursos, este representante do Ministério Público de Contas manifesta-se de acordo com a proposta de encaminhamento formulada na instrução de peça 96.
É o relatório.

não há

Subprocurador-Geral Paulo Soares Bugarin.

TOMADA DE CONTAS ESPECIAL. CONVÊNIO. REALIZAÇÃO DE EVENTO. CONTRATAÇÃO DE ARTISTAS POR INEXIGIBILIDADE DE LICITAÇÃO. AFRONTA AO ART. 25, INCISO III, DA LEI 8.666/1993. CITAÇÃO. REVELIA. CONTAS IRREGULARES. DÉBITO. MULTA.

TOMADA DE CONTAS ESPECIAL (TCE)

Secretaria de Controle Externo de Tomada de Contas Especial (SecexTCE).

Atuo no presente processo por força da Portaria TCU n.º 280, de 13/9/2019, em virtude do afastamento do Ministro Walton Alencar Rodrigues, motivo de viagem em missão oficial.
Trata-se de Tomada de Contas Especial instaurada pelo Ministério do Turismo (Mtur) contra a Integração do Progresso e Desenvolvimento Nacional (IPDN) em razão da impugnação total das despesas realizadas por força do Convênio Siconv 742131/2010, cujo objeto era a realização do evento “São Pedro de Muribeca”.
Vigente entre 25/6 e 20/11/2010, foram transferidos R$ 450.000,00 ao convenente por meio das ordens bancárias 2010OB801296 e 2010OB801297, creditadas na conta corrente específica em 22/9/2010 (peça 1, p. 66 e peça 19, p. 126) . A contrapartida devida, de R$ 19.000,00, foi depositada nessa mesma data.
Para intermediação na contratação de 11 atrações, foram contratadas as empresas Classe A Produções e Eventos Ltda., por R$ 389.000,00, e Gilson Santos Silva-ME, por R$ 80.000,00, sendo R$ 61.000,00 provenientes da União e o restante custeado pela contrapartida do convenente, conforme contratos juntados à peça 19, p. 53-54 e 139-140.
O evento teve início no dia 25/6/2010, mesmo dia em que o ajuste foi firmado, e estendeuse até 27/6/2010, como informado na Nota Técnica de Análise 343 /2011 (peça 1, p. 72-76) .
A execução física do Convênio Siconv 742131/2010 foi aprovada por meio da Nota Técnica de Reanálise 396/2012 (peça 1, p. 79-81) . 
Quanto ao aspecto financeiro, a prestação de contas foi reprovada em vista da contratação das empresas intermediárias por inexigibilidade de licitação, sem a observância dos requisitos estabelecidos no art. 25, inciso III, da Lei 8.666/1992 e das deliberações do TCU. Por meio da Nota Técnica de Reanálise Financeira 746/2013, o Mtur manifestou-se pela impugnação total das despesas realizadas (peça 1, p. 95-103) .
Instaurada a TCE, a conclusão foi pela ocorrência de dano ao Erário, no montante transferido, sob a responsabilidade solidária da IPDN e de seu presidente, Wirton Geraldo Damaceno de Araújo (peça 1, p. 117-121) . O Controle Interno assentiu e registrou a irregularidade das contas (peça 1, p. 163-175) .
No âmbito do TCU, após saneamento dos autos, identificou-se a comprovação do recebimento de parte dos valores pagos aos artistas contratados, como registrado nas tabelas seguintes:
	Apresentação
	Artistas contratados
	Intermediário
	Valor declarado (R$) 
	Pagamento comprovado (R$) 
	Diferença não comprovada (R$) 

	25/06/2010
	Fogo na saia
	Classe A Produções e Eventos Ltda.
	40.000,00
	30.000,00
	10.000,00

	25/06/2010
	Hélio Barbosa e Forró do Mixido
		34.000,00
	28.000,00
	6.000,00

	26/06/2010
	Banda Casa Nova
		35.000,00
	28.000,00
	7.000,00

	26/06/2010
	Sintonia Sertaneja
		30.000,00
		30.000,00

	26/06/2010
	Forró Brasil
		40.000,00
	32.000,00
	8.000,00

	27/06/2010
	Forró atrevida
		30.000,00
		30.000,00

	27/06/2010
	Danielzinho e Forrozão Quarto de Milha
		40.000,00
	32.000,00
	8.000,00

	27/06/2010
	Banda dos Gordinhos
		30.000,00
	24.000,00
	6.000,00

	27/06/2010
	Forró do Muído
		80.000,00
		80.000,00

	27/06/2010
	Colcha de Retalho
		30.000,00
		30.000,00

	Total
	389.000,00
	174.000,00
	215.000,00

	Apresentação
	Artistas contratados
	Intermediário
	Valor declarado (R$) 
	Pagamento comprovado (R$) 
	Diferença não comprovada (R$) 

	27/06/2010
	Maria Cecília e Rodolfo
	Gilson Santos Silva-ME
	80.000,00
		80.000,00

	Total
	80.000,00
	-
	80.000,00

A partir dessas informações, foram abatidos os valores efetivamente pagos aos artistas e promovidas as devidas citações (peças 24-44 e 52-93) :
da IPDN e de Wirton Geraldo Damaceno de Araújo, ante a não comprovação dos pagamentos declarados e pagamentos a maior à empresa Classe A Produções e Eventos Ltda.; por irregularidades na contratação de artistas por inexigibilidade de licitação, sem contrato de exclusividade, o que afronta o previsto no art. 25, inciso III, da Lei 8.666/1993, solidariamente à Classe A Produções e Eventos Ltda., que recebeu recursos federais como representante exclusivo de artistas, sem ter comprovado o recebimento dos cachês pelos artistas, nos exatos montantes indicados na prestação de contas, o que resultou em dano ao Erário de R$ 215.000,00;
da IPDN e de Wirton Geraldo Damaceno de Araújo, ante a não comprovação dos pagamentos declarados e pagamentos à empresa Gilson Santos Silva-ME, sem comprovação de recebimento do cachê pela dupla sertaneja Maria Cecília e Rodolfo; por irregularidades na contratação de artistas por inexigibilidade de licitação, sem contrato de exclusividade, o que afronta o previsto no art. 25, inciso III, da Lei 8.666/1993, solidariamente a Gilson Santos Silva-ME, que recebeu recursos federais como representante exclusivo da dupla Maria Cecília e Rodolfo, sem ter comprovado o recebimento dos cachês pelos artistas, nos exatos montantes indicados na prestação de contas, o que resultou em dano ao Erário de R$ 61.000,00, haja vista que R$ 19.000,00 corresponderam à contrapartida do convenente.
A entidade convenente, Wirton Geraldo Damaceno de Araújo e Classe A Produções e Eventos Ltda. foram regularmente citados (peças 24 e 32, 25 e 31, 38-39) , enquanto, após reiteradas tentativas, a citação do empresário individual Gilson Santos Silva-ME deu-se por edital (peças 43-44) . Todos permaneceram silentes e devem ser considerados revéis, para todos os efeitos, como previsto no art. 12, § 3º, da Lei 8.443/1992.
A Sec-MG propugna pela irregularidade das contas, condenação em débito dos responsáveis, conforme a parcela atribuída a cada um, e apenação com multa individual, com fulcro no previsto nos arts. 16, inciso III, alínea ‘c’, e 57 da Lei 8.443/1992. O Parquet anuiu a tal encaminhamento.
Acolho os pareceres emitidos nos autos como razões de decidir, sem prejuízo das considerações que faço.
A formalização de convênios para a realização de eventos, no intuito de induzir o turismo, tem sido objeto de amplos debates neste Tribunal, especialmente em vista da recorrente contratação de artistas por inexigibilidade de licitação, sem a observância dos critérios definidos no art. 25, inciso III, da Lei 8.666/1993.
Recentemente, por meio do Acórdão 936/2019-TCU-Plenário, o Tribunal entendeu não ser possível firmar entendimento de que as cartas de exclusividade, para a realização de eventos apenas em data e local específico, não caracterizam inviabilidade de competição. A apresentação de tais instrumentos, desacompanhados de comprovação dos valores cobrados pelos artistas, a título de cachê, não se prestam a elidir eventual débito na aplicação de recursos federais, impondo-se o exame da vexata quaestio no caso concreto. 
Nesse sentido, a contratação de artistas por meio de empresa intermediária, detentora de mera carta de exclusividade para o dia e local do evento, não é capaz de demonstrar o nexo de causalidade entre os recursos transferidos e o objeto contratado. 
Sobre esse aspecto, são esclarecedores os votos que antecedem os Acórdão 2730/2017-TCU-Plenário, de minha relatoria, e 2.166/2018-Primeira Câmara, da relatoria do E. Ministro Bruno Dantas. 
No caso específico, o IPDN deixou dar cumprimento às obrigações assumidas por meio da Cláusula terceira, inciso II, alíneas ‘oo’ e ‘pp’, do Convênio Siconv 742131/2010, que ressaltou a diferença entre o contrato de exclusividade e a autorização que confere exclusividade restrita aos dias e local do evento, além de especificar a necessidade de comprovar o efetivo recebimento do cachê pelos artistas (peça 1, p. 50-51) .
Ademais, ao optar pela revelia, os responsáveis deixaram de trazer aos autos informações hábeis para afastar as condutas reprovadas ou complementar as disponíveis quanto aos valores pagos aos artistas. 
Oportuno registrar, ainda, que o evento teve início em 25/6/2010, mesma data em que o Convênio Siconv 742131/2010 foi firmado, enquanto os recursos que supostamente o suportariam somente foram disponibilizados três meses depois, em 22/6/2010. Tal descasamento de datas, por si só, impede o estabelecimento do nexo de causalidade entre o objeto do convênio e os recursos federais repassados, além de permitir a conclusão de que o evento não foi custeado com os recursos federais. 
Esse fato ensejaria a imputação de débito integral ao convenente. Contudo, em vista do tempo decorrido desde os fatos e dos esforços já empreendidos nestes autos, tenho por devido dar prosseguimento ao feito.
Assim, julgo irregulares as contas da Integração do Progresso e Desenvolvimento Nacional, de Wirton Geraldo Damaceno de Araújo, da Classe A Produções e Eventos Ltda. e de Gilson Santos Silva-ME, com fulcro no art. 16, inciso III, alínea ‘c’, da Lei 8.443/1992, e condeno-os solidariamente em débito pelas parcelas a eles atribuídas nas respectivas citações, atualizados até 12/9/2019, sem juros, como a seguir discriminado:
		Débito (R$) 

	Responsável
	na origem
	em 12/9/2019

	Integração do Progresso e Desenvolvimento Nacional
	276.000,00
	463.900,80

	Wirton Geraldo Damaceno de Araújo
	276.000,00
	463.900,80

	Classe A Produções e Eventos Ltda.
	215.000,00
	361.372,00

	Gilson Santos Silva-Me
	61.000,00
	102.528,80

Aplico-lhes a multa individual prevista no art. 57 da Lei 8.443/1992.
Ante o exposto, VOTO no sentido de que o Tribunal adote a deliberação que ora submeto à apreciação deste Colegiado.
TCU, Sala das Sessões Ministro Luciano Brandão Alves de Souza, em 24 de setembro de 2019.
]
ANDRÉ LUIS DE CARVALHO
Relator